臺灣高等法院刑事判決
108年度交上易字第422號
上  訴  人  臺灣臺北地方檢察署檢察官
上  訴  人  
即  被  告  林三川




選任辯護人  袁健峰律師
上列上訴人因被告傷害案件，不服臺灣臺北地方法院108年度交
易字第59號，中華民國108年10月24日第一審判決（起訴案號：
臺灣臺北地方檢察署107年度偵字第13623號），提起上訴，本院
判決如下：
    主  文
上訴駁回。
    事  實
一、林三川於民國107年4月9日14時42分許，從臺北市○○區○○○路
    00號鐵門及消防器旁之人行道上，發動普通重型機車欲順勢
    由該具有緩坡道性質之人行道往下騎至一般路面，但因鄰居
    汪維明所開設之店面緊鄰林三川起駛處，林三川往下騎必定
    通過汪維明店門口，汪維明站在店門口適見此情，即出言勸
    林三川勿在人行道上騎車。林三川本應注意機車不得在人行
    道行駛且應注意車前狀況，隨時採取必要之安全措施，而依
    當時現場日間有光線，視距良好，無障礙物，並無不能注意
    之情事，惟林三川對汪維明之勸阻置若罔聞，仍乘坐於發動
    中之機車上，右轉車頭，以腳挪移機車前進，欲繞過車前之
    汪維明離去，但其機車前輪仍不慎輾壓到汪維明之左腳，致
    汪維明受有左腳趾下瘀血之傷害。嗣經汪維明提出告訴，始
    悉上情。
二、案經林三川訴由臺北市政府警察局中正第一分局報告臺灣臺
    北地方檢察署檢察官偵查起訴。
    理  由
一、證據能力：
  ㈠本件認定事實所引用之卷證資料（包含人證、物證、書證，
    詳下述及者），並無證據證明係公務員違背法定程序所取得
    ，與本案亦有自然之關連性，公訴人、被告林三川及辯護人
    迄至本案言詞辯論終結，均不爭執該等卷證之證據能力或曾
    提出關於證據能力之聲明異議，本院認引為證據為適當，是
    依刑事訴訟法第159條之5等規定，下述認定事實所引用之證
    據方法均有證據能力。
  ㈡關於告訴人汪維明以其店前監視器所攝得之案發錄影光碟檔
    案，業據原審勘驗在卷（詳下述），並經本院當庭播放調查
    ，該等檔案並無任何偽造、變造之跡象而得作為本案證據；
    至於被告及辯護人質疑此前監視器所錄之影像並未包括在內
    ，但就本案事發經過而言，現有監視畫面已足堪認定（詳下
    述），告訴人亦陳稱之前的畫面因時間太久而沒有留下（見
    本院卷第103頁筆錄），是此一質疑並不影響卷附監視畫面
    之證據能力，合先敘明。  
二、認定事實：
  ㈠訊據被告固坦認其於前開時、地，坐在機車上與告訴人汪維
    明對話，離去時車輪壓過告訴人左腳，致其左腳趾受有下瘀
    血傷害等情，惟矢口否認有何過失傷害之犯行，辯稱：告訴
    人在我車前阻擋我離去，係有意製造假車禍，我當時急著要
    走，不知車輪壓到告訴人左腳云云。辯護人則辯護稱：依當
    時狀況，被告當時並無駕車行駛或不依規定讓行之行為，被
    告實無法注意告訴人的腳放在何處，且本案係告訴人擋在被
    告車前，欲製造假車禍，屬自招危難之行為，被告因受告訴
    人阻攔，行動自由法益受到侵害，縱被告為求脫免而與告訴
    人發生肢體接觸，致告訴人受傷，亦屬正當防衛之行為，應
    可阻卻違法。
  ㈡本案事發經過及告訴人因此受傷：
  ⒈被告於前揭時、地，因在具有緩坡道性質之人行道上發動機
    車，往下欲騎至一般路面之過程中，必然通過緊鄰在被告停
    車處旁邊告訴人開設店面之門口，告訴人在店門口即告誡其
    勿在人行道上騎車，惟被告仍坐在機車上，朝告訴人方向移
    動機車，機車前車輪因而輾壓在前之告訴人左腳，致其受有
    左腳趾下瘀血之傷害等情，被告並不否認，證人即告訴人汪
    維明亦於警詢、原審及本院本院審理時指證綦詳，並有保順
    聯合診所107年4月9日（即案發當日）之驗傷診斷書（見偵
    卷第43頁）在卷可稽。
  ⒉依據原審勘驗告訴人提供之店門前監視錄影畫面檔案 （見原
    審卷第47、48頁勘驗筆錄)：
    ①檔案「1_01_R_000000000000」（長度12秒）。畫面拍攝位
      置位於人行道處，影片開始時被告騎乘於機車上，而告訴
      人則左手插口袋站在被告所騎乘的機車前方，被告右腳置
      於機車踏板上，以左腳將機車往前推，站在機車前方之告
      訴人面對被告機車方向，後退兩步，被告右腳著地，將龍
      頭朝右轉，將機車往前推，並說道「這個樣子的、抱歉（
      其餘多無法辨識）」，告訴人則稱：「不用、不用，你不
      要撞我欸。（被告之機車前輪壓到告訴人之左腳鞋子前端
      ，於壓到後被告並隨即將機車往後拉。）...欸你用到我
      了你撞到我了喔，這監視器，你壓到我的腳喔（同時被告
      自機車上下來，並以手牽著機車龍頭之方式往前方移動，
      而告訴人於被告牽著機車移動時皆在被告機車前方或側邊
      移動，雙腳離機車前車輪位置相近。）...撞到我又要壓
      ，第二次厚，你已經撞到我第二次了，你撞到我...」等
      語。
    ②檔案「2_03_R_000000000000」（長度10秒）。畫面拍攝位
      置位於人行道處，影片開始時被告騎乘於機車上，而告訴
      人則左手插口袋站在被告所騎乘的機車前方。被告坐在機
      車上以腳將機車往前方推動，龍頭先朝左往前推，煞車燈
      亮起，後退，再將龍頭右轉往前推，煞車燈亮起，後退，
      隨後下車以手牽著機車龍頭之方式將車往前方移動，於移
      動同時告訴人則持續站在其機車之前方。
  ⒊上開檔案畫面業經本院於審理中當庭播放並截圖、調取街景
    圖附卷（見本院卷第169至177頁），確認上開勘驗筆錄記載
    之事發經過無誤，另有原審針對被告機車前輪壓到告訴人左
    腳之特寫截圖畫面可參（見原審卷第113、115頁），且有告
    訴人於本院所提出之相本2本可供對照（置於卷外），則依
    前述各項事證可知：第一，被告機車業已發動，且就是要取
    道於該人行道往下至一般路面；第二，當告訴人業已站在被
    告機車車頭前方很靠近之處，被告機車再往前一點就可能撞
    到告訴人，被告仍試圖以腳推車之方式使機車往前、後退、
    將車頭往右拉等，就是想繞過告訴人繼續往前，惟告訴人亦
    未拉開自己與被告機車之相對距離，始終站在被告機車車頭
    前方；第三，被告確實以機車前輪壓到告訴人左腳，與告訴
    人當日經診斷有據之左腳趾下瘀血有明確因果關係。    
  ⒋是以，被告確有於前揭時、地，因欲在人行道上騎乘機車，
    遭告訴人勸阻，仍以腳挪移機車前進，欲繞過告訴人離去，
    而於前進時，機車前車輪輾壓告訴人左腳致其左腳趾下瘀血
    ，已足認定。
  ⒌至於告訴人指稱其尚受有左手虎口處傷勢一節，參酌告訴人
    於原審所稱：我腳被壓傷後，左手舉起來告訴被告那裡有監
    視器，過程中打到被告車殼，所以皮翹起來等語（見原審卷
    第68、71頁筆錄），可見其左手傷勢係肇因於其舉手時不慎
    敲擊被告機車車殼，而非被告前開駕駛行為所致，自難令被
    告就此部分併負其責，附此敘明。  
  ㈢被告過失在人行道上駕車肇事而非故意傷害告訴人：
  ⒈按「駕駛」於道路交通管理處罰條例之定義，係指使交通工
    具行駛於道路而言，即該動力交通工具在行為人控制或操控
    下，啟駛移動於道路上，其啟動引擎或馬達產生動力而移動
    者，固無論矣，即未啟動引擎或馬達，而係利用地形陡坡順
    向下滑而移動，或於行駛過程關閉引擎、馬達，使該動力交
    通工具以慣性滑行方式移動，或暫時停止者，因該動力交通
    工具仍在行為人控制或操控下移動，對於同時參與道路交通
    之其他人仍可產生危害或威脅，自亦屬駕駛行為。準此，本
    案案發當時，被告已發動機車，並控制機車車頭方向前行、
    後退、右偏及煞車，均如前述，其該等操控車輛行為自屬駕
    駛行為無誤，尚不因其並無明顯催動油門往前騎之行為而異
    其認定。
  ⒉按汽車係指在道路上不依軌道或電力架線而以原動機行駛之
    車輛，包括機車；汽車行駛時，駕駛人應注意車前狀況，並
    隨時採取必要之安全措施；機車不得在人行道行駛，道路交
    通安全規則第2條第1項第1款、第94條第3項、第99條第1項
    第6款，分別定有明文。審以前揭規範目的，不外乎考量機
    車係以原動機行駛之動力交通工具，行進速度較快，若發生
    人、車碰撞，極易導致人身傷亡或財產損害，乃課以駕駛人
    應隨時依車前狀況，採取必要安全措施之注意義務，且人行
    道乃專供行人通行處所，若機車行駛於上，顯對該處行人之
    通行產生阻礙，甚至提高發生碰撞之危險，亦有禁止必要，
    此為一般人均能知悉、明瞭之常識，被告亦坦認對確實不能
    這樣騎沒有意見，當時只是想要簡單一點，因該處人行道與
    一般道路之路緣有高低落差，故不想從人行道上直接催油門
    進到一般道路，而想沿著人行道下去（見本院卷第161頁筆
    錄)，又依前揭現場監視錄影畫面擷圖及勘驗結果，可見當
    時日間光線充足，人行道上並無何障礙物，且被告及告訴人
    互見彼此，並有對話，足徵被告視距良好，客觀上並無不能
    注意之情事。惟被告在人行道發動機車後，於前述駕駛過程
    中，見告訴人站立在其車前，仍未採取直接熄火下車牽行，
    或另擇道而行，抑或保持適當距離等必要之安全措施，即貿
    然嘗試以轉動車頭等方式欲繞過已很靠近車頭之告訴人，但
    仍因誤判雙方距離而於將機車往前推時致告訴人受傷，其行
    為顯有過失，辯護人辯稱被告看不到前輪下方情形無法注意
    云云，顯然違背法規明定駕車人應注意自己車輛整體空間對
    前方用路人安全之注意義務，並非可採，被告過失駕車行為
    與告訴人之傷害結果間，具有相當因果關係，至屬明確。
  ⒊起訴書雖認被告係基於傷害人之身體之不確定故意，逕行催
    油門往前行駛，致令告訴人受傷云云。惟被告始終否認有傷
    害告訴人之故意，且依前揭勘驗結果，被告係先後以左腳或
    雙腳挪移機車，並有左轉、右轉機車車頭，煞車、後退等行
    為，並非直接騎車催油門往前，堪認被告原意係欲繞過告訴
    人離去，則被告主觀上仍有避免與告訴人發生碰撞、不欲傷
    及告訴人之意，僅因誤判相對距離而肇事，起訴書指稱被告
    逕催油門前行等語，尚與前揭勘驗結果不符，公訴人就被告
    之傷害（未必）故意無法充分舉證使本院形成確信。
  ㈣所謂告訴人故意製造假車禍或被告係正當防衛云云：
  ⒈按刑法上之正當防衛必須出於防衛之意思，且係對於「現在
    不法之侵害」始得為之，若無侵害，即無正當防衛。
  ⒉依據前揭現場監視錄影畫面之勘驗結果，僅見告訴人站在被
    告機車前方，與被告對話，並曾因被告向前挪移機車而後退
    ，如係故意想使自己受傷，意在製造「假車禍」嫁禍被告，
    又何需當被告右腳置於機車踏板上，以左腳將機車往前推時
    ，站在機車前方之告訴人「面對被告機車方向『後退兩步』」
    ？見被告機車往前直接亦往前迎去即可，且被告之機車前輪
    係先壓到告訴人之左腳鞋子前端，於壓到後被告方隨即將機
    車往後拉，則被告肇事在前，即便肇事後有往後退、往右想
    繞過告訴人等舉動，亦不影響其業已肇事之事實；此外，告
    訴人於整個過程中，並未以肢體拉扯被告身體或直接以手明
    確阻擋被告騎車前行，單純站在被告機車前方與之對話或因
    而有所爭執，衡諸告訴人當時係站在自己店門口之人行道上
    ，本有合法用路權益，被告違規在人行道上騎車，告訴人見
    狀加以勸阻，均屬一般用路人見他人交通違規可能會有之常
    見舉動，何來該當現在不法侵害之理，被告在人行道上騎車
    ，見有行人在前，自應另擇適當且不違規之方式離去（如前
    所述，即便有些許高低落差，被告仍可輕易直接將車由人行
    道垂直牽到甚至騎到路緣處再離去），其捨此不為，堅持欲
    繼續違規騎至人行道下方盡頭處，再反指告訴人站立車前而
    未退去之行為妨害其行動自由，且稱告訴人係自招危難、故
    意製造假車禍云云，悖於常情事理，均非可採。
  ㈤綜上，本案依據前揭監視畫面之勘驗結果等積極證據，事證
    業已明確，被告及辯護人各該所辯均不足採，被告犯行洵堪
    認定，應予依法論科。
三、論罪及駁回上訴之理由：
  ㈠查被告行為後，刑法第284條於108年5月29日修正公布，於同
    年月31日施行。修正前刑法第284條原規定：「因過失傷害
    人者，處6月以下有期徒刑、拘役或5百元以下罰金，致重傷
    者，處1年以下有期徒刑、拘役或5百元以下罰金。從事業務
    之人，因業務上之過失傷害人者，處1年以下有期徒刑、拘
    役或1千元以下罰金，致重傷者，處3年以下有期徒刑、拘役
    或2千元以下罰金」。修正後刑法第284條則規定：「因過失
    傷害人者，處1年以下有期徒刑、拘役或10萬元以下罰金，
    致重傷者，處3年以下有期徒刑、拘役或30萬元以下罰金」
    ，業已刪除原刑法第284條第2項對於從事業務之人所犯過失
    傷害、過失傷害致重傷等行為應論處業務過失傷害罪、業務
    過失傷害致重傷罪。亦即刑法第284條修正後，對行為人所
    犯過失傷害行為，不論行為人是否從事業務之人，均論以過
    失傷害罪、過失傷害致重傷罪，惟提高法定刑。經比較新舊
    法後，修正後刑法第284條關於過失傷害罪之法定刑度已較
    修正前提高，並無較有利於被告之情形，依刑法第2條第1項
    前段之規定，應適用被告行為時即修正前刑法第284條第1項
    之規定。
  ㈡按汽車駕駛人，無駕駛執照駕車、酒醉駕車、吸食毒品或迷
    幻藥駕車、行駛人行道或行經行人穿越道不依規定讓行人優
    先通行，因而致人受傷或死亡，依法應負刑事責任者，加重
    其刑至二分之一，道路交通管理處罰條例第86條第1項定有
    明文。又按刑法總則之加重，係概括性之規定，所有罪名均
    一體適用；刑法分則之加重，係就犯罪類型變更之個別犯罪
    行為予以加重，成為另一獨立之罪名。而前開道路交通管理
    處罰條例第86條第1項之加重規定，係就刑法（業務）過失
    致人於死罪、（業務）過失傷害（及致重傷）罪等基本犯罪
    類型，對於加害人為汽車駕駛人，並具前開特殊行為要件予
    以加重處罰，已就上述刑法犯罪類型變更之個別犯罪行為予
    以加重，而成另一獨立之罪名，自屬刑法分則加重之性質（
    最高法院99年度台非字第198號判決要旨參照）。
  ㈢是核被告所為，係犯道路交通管理處罰條例第86條第1項、修
    正前刑法第284條第1項前段之汽車駕駛人，行駛人行道而犯
    過失傷害罪，並應依上開條例之規定加重其刑。
  ㈣公訴意旨認被告構成刑法第277條第1項傷害罪，但就被告傷
    害犯意未為充分之舉證，已如前述，惟被告過失駕車導致告
    訴人受傷之犯罪事實，與檢察官起訴書所載之犯罪事實，具
    有社會事實同一性，自得依法變更起訴法條。
  ㈤原審同此認定，以被告罪證明確，適用刑事訴訟法第299條第
    1項前段、第300條、道路交通管理處罰條例第86條第1項、
    修正前刑法第284條第1項前段、刑法第2條第1項前段、第41
    條第1項前段、刑法施行法第1條之1第1項、第2項前段等規
    定，並審酌被告僅為自己便利，恣意於人行道騎乘機車通行
    ，疏於注意與在場行人保持安全距離，以致發生本案車輪壓
    傷告訴人腳趾之情事，所為應予非難，且被告於偵審階段均
    否認犯行，未自省其違規駕駛疏失，反指告訴人有意阻擋、
    製造假車禍云云，犯後態度惡劣，惟念被告前無任何論罪科
    刑紀錄，素行尚佳，兼衡被告自述在菲律賓就學，大學畢業
    ，曾在醫院工作，而後從事私人包裹運送服務，收入普通，
    與配偶小孩同住等智識程度、生活狀況，及告訴人所受傷勢
    尚屬輕微等一切情狀，量處拘役20日，如易科罰金，以新臺
    幣1千元折算1日，經核原審判決認事用法並無違誤，量刑亦
    稱妥適。
  ㈥檢察官上訴稱：既然被告有諸多其他選擇，卻仍逕往告訴人
    方向騎行，以被告及告訴人平日水火不容之關係，被告顯然
    挑釁意味濃厚，自非真有閃避告訴人之意，主觀上確有傷害
    告訴人之未必故意；此外，被告全無悔改之意，原審量刑過
    輕，並未實質加重，均有不當，被告是否從事駕駛業務之人
    ，亦未見原審交代，為此請求撤銷原判決，更為適當合法之
    判決。然而，量刑基礎事實與論罪之不法事實，其刑事訴訟
    法上要求之證明程度顯有不同，前者僅自由證明即可，後者
    則應由公訴人舉證至毫無合理可疑之程度，本案檢察官並未
    舉證被告該當刑法修正前從事駕駛業務之人，自無論以修正
    前業務過失傷害罪之餘地，另被告之傷害犯意，檢察官徒以
    雙方平日水火不容、訟爭不少，便謂被告意在挑釁、形同路
    上尬車競逐云云，與辯護人所言告訴人意在製造假車禍云云
    相同，均僅係以雙方平日關係而為之主觀臆測，均非充分且
    合理之舉證，被告係騎車有意繞過前方之告訴人但誤判距離
    過失肇事，本院已悉述認定之理由如前，檢察官仍未能進一
    步舉證被告究有何傷害犯意，且原審已斟酌被告犯後態度不
    佳，但終究告訴人確實傷勢輕微等節而為量刑，並無任何裁
    量上之違法或不當，是檢察官之上訴自無理由。
  ㈦被告上訴仍辯稱告訴人故意製造假車禍，被告係正當防衛云
    云，本院已詳述不採之理由如前，被告再為與原審相同之答
    辯，仍非可採，其上訴亦無理由，亦應一併駁回。  
據上論斷，應依刑事訴訟法第368條，判決如主文。
本案經檢察官陳鴻濤提起公訴，檢察官郭郁提起上訴，檢察官許
祥珍到庭執行職務。
中    華    民    國    109   年    3     月    3     日
                  刑事第八庭  審判長法  官  陳世宗 
                                    法  官  周明鴻
                                    法  官  吳勇毅 
以上正本證明與原本無異。
不得上訴。
                                    書記官  許家慧
中    華    民    國    109   年    3     月    3     日